【裁判字號】    92,家簡,12
【裁判日期】    921106
【裁判案由】    給付生活費用
【裁判全文】
臺灣臺北地方法院民事判決                          九十二年度家簡字第一二號
    原      告  甲○○
    被      告  乙○○
右當事人間請求給付生活費用事件，本院於民國九十二年十月二十三日言詞辯論終結
，茲判決如左：
    主      文
被告應給付原告新台幣貳拾貳萬柒仟陸佰元及自民國九十二年九月三日起至清償日止
，按年息百分之五計算之利息。
原告其餘之訴駁回。
訴訟費用由被告負擔五分之四，餘由原告負擔。
本判決第一項得假執行。但被告如以新台幣貳拾貳萬柒仟陸佰元為原告預供擔保或將
請求之標的物提存，得免為假執行。
原告其餘假執行之聲請駁回。
    事       實
甲、原告方面：
一、聲明：
  (一)被告應給付原告新台幣（下同）貳拾捌萬元及自起訴狀繕本送達翌日起至清償日
    止，按年息百分之五計算之利息。
  (二)願供擔保請准宣告假執行。
二、陳述：
  (一)兩造為夫妻關係，因原告過去工作與照顧家庭生活下累積疲勞導致身體狀況欠佳
    ，加之年紀較大且身患糖尿病，使原告難以覓得工作，故婚姻存續中生活費用、
    房屋貸款及信用貸款原由被告自退休俸總額中提出供原告支付。惟自民國九十年
    三月份起，被告即無故未再給付原告任何家庭生活費用，除致原告生活頓時陷入
    極大困難外，並使原告無力償還房貸，所住房屋有遭受查封拍賣之虞；復因被告
    亦未按月給付兩造女兒陳懿足額之生活費用，且陳懿因長年身體不佳無法在外打
    工賺錢，被告不給付生活費用亦使陳懿因此面臨生活窘境。原告於九十年十月間
    對被告提起給付生活費用之訴，並經鈞院以九十一年度家訴字第九十四號民事判
    決命被告應給付被告自九十年四月一日起至九十一年五月三十一日止之家庭生活
    費用每月二萬元。嗣原告與被告均不服前揭民事判決，而向台灣高等法院提起上
    訴。全案業經台灣高等法院以九十一年度上易字第三十號民事判決維持原審判決
    結論並經確定。
  (二)原告曾於九十一年六月十六日上午九時許，以電話告知被告，請求被告依據前揭
    民事判決之標準給付自九十一年六月一日起至九十二年六月三十日止每月以二萬
    元計算之家庭生活費用，然遭被告以各種理由拒絕給付。嗣原告於九十二年六月
    二十六日再以存證信函，請求被告於接獲存證信函後一個星期內回覆給付生活費
    用之事宜，但至今被告依舊相應不理。此外，兩造女兒陳懿亦曾致電被告請求其
    給付生活費用及學雜費用，惟亦遭被告拒絕。
  (三)被告自九十一年六月一日起至九十二年七月三十一日止，所累積應給付之家庭生
    活費用已達二十八萬元，惟被告不願依前揭高等法院民事判決內容自動給付，幾
    經催討，亦無任何實質效果，是以原只能再次依法起訴請求鈞院判命被告給付上
    開費用共二十八萬元。
  (四)被告雖辯稱其收入不足償還債務部分，然被告最近換購一部休旅車，且每年收入
    約有一百六十餘萬元，況又有軍人終身俸可以領取，故並非無資力。至於被告辯
    稱之債務不知從何而來，且縱使真有債務，依被告每月所得給付原告二萬元之生
    活費用亦非難事。
三、證據：提出原告於行政院國軍退除役官兵輔導委員會台北榮民總醫院急診診斷證
    明書、台灣台北地方法院九十一年度家訴字第九十四號民事判決、台灣高等法院
    九十一年度家上易字第三十號民事裁定、台灣高等法院九十一年度上易字第三十
    號民事判決、存證信函及回執等影本各一件為證。
乙、被告方面：
一、聲明：原告之訴駁回。
二、陳述：被告因目前收入尚不足以清償積欠友人之債務及銀行信用卡債務，致無足
    夠之資力可資負擔原告之生活費用，何況原告亦未將之前被告所給付之金錢全部
    作為家庭生活費用。又被告最近雖購置新車，但其原因乃為被告與子女一起參加
    某項生財營利計畫所貸款購買，惟後來因承辦該計畫之公司倒閉，致被告因此需
    負擔上開汽車之購車貸款之責任。
三、證據：被告未提出其他事證。
丙、本院依職權向財政部台北市國稅局函查兩造於九十年、九十一年度綜合所得稅之
    申報資料及向財政部財稅資料中心函查兩造之財產現況。並調閱本院九十一年度
    家訴字第九十四號及台灣高等法院九十一年度上易字第三十號給付生活費用事件
    卷宗。
    理      由
一、原告起訴主張：兩造為夫妻關係，所生子女均已成年。因原告身體狀況欠佳且年
    紀較大致原告難覓工作，故婚姻關係存續中之生活費用、房屋貸款及信用貸款等
    ，均由被告自退休俸總額中提出供原告支付。惟自九十年三月份起，被告即未再
    給付原告及女兒陳懿任何家庭生活費用，致原告生活頓時陷入極大困難外，並使
    原告無力償還房貸，所居住房屋有遭查封拍賣之虞。原告雖於九十年十月間對被
    告提起給付生活費用之訴，經鈞院及台灣高等法院判決命被告應給付原告自九十
    年四月一日起至九十一年五月三十一日止之家庭生活費用每月二萬元確定。然被
    告又未給付自九十一年六月一日以後之家庭生活費用，原告為此再次起訴請求被
    告給付自九十一年六月一日至九十二年七月三十一日止，每月以二萬元計算共二
    十八萬元之家庭生活費用等語。
    被告則以：被告因現在收入已不足償還積欠友人之債務及銀行信用卡債務，又需
    負擔購車後所需支出之貸款，目前確無資力支付原告生活費用，況原告亦未將被
    告先前所給付之金錢全部用作家庭生活費用等語為辯。
二、原告起訴主張兩造為夫妻關係，所生子女均已成年，因被告與原告及女兒因教養
    方式發生衝突，不滿原告報警，而於八十九年七月間離家出走，致兩造分居迄今
    並持續中，而被告除已依前述台灣高等法院九十一年度上易字第三十號民事判決
    意旨給付九十年四月一日起至九十一年五月三十一日止之家庭生活費用每月二萬
    元外，然自九十一年六月一日起至九十二年七月三十一日止，被告雖經原告要求
    ，然均未再為給付任何家庭生活費用等情，已據其提出本院九十一年度家訴字第
    九十四號民事判決及台灣高等法院九十一年度家上易字第三十號民事裁定及判決
    、存證信函及回執等件為證，並經本院調閱前揭事件卷宗查證無誤，復為被告所
    不爭執，自堪信為真正。
三、惟查本件應該審酌者，乃原告請求被告負擔家庭生活費用是否有理？暨其應該給
    付之數額究屬若干？
  (一)就九十一年六月一日至同年六月二十七日部分：
    1.兩造目前既仍為夫妻，又未以契約訂立夫妻財產制，依九十一年六月二十六日
      修正前之民法第一千零五條、第一千零十八條、第一千零十九條、第一千零十
      六條、第一千零十七條、第一千零二十六條等規定，原則上由夫管理雙方結婚
      時已有及婚姻關係存續中取得之聯合財產，並使用、收益妻結婚時已有及婚姻
      關係存續中取得之原有財產，夫則應負擔家庭生活費用，僅於夫無支付能力之
      時，始由妻就其財產之全部負擔家庭生活費用。又，如妻有正當理由而與夫分
      字第二七三七號判例可據，故而，本件係因被告自己因與原告及所生之女陳懿
      間因就子女教養問題發生爭執，致其逕行離去兩造原共同住所即台北市○○○
      路四巷十五號迄今，造成兩造目前呈現分居狀態，準此，系爭分居狀態之形成
      即非因可歸責於原告所致，殆無疑義，是原告與被告之分居即非無正當理由甚
      明（反面言之，即被告並無正當理由而與原告同居）。因此原告起訴要求被告
      給付前揭時間之家庭生活費用，即非無據。
    2.茲本院審酌我國九十年度平均國民所得為四十萬四千八百十一元，平均消費支
      出則為二十七萬四千四百十六元，此有行政院主計處公布之調查報告附卷足憑
      ，即平均每人每月之消費性總支出金額為二萬二千八百六十八元（二七七四一
      六÷一二＝二二八六八），以及兩造之工作狀況（原告現於軍人之友社工作，
      被告現為家庭主婦）、身分，以及被告以往每月曾給付原告五萬元家庭生活費
      用供兩造及扶養未成年子女所用（參本院九十一年度家訴字第九四號事件卷宗
      第第六十九頁）等情，並考量本件原告雖主張其所請求之家庭生活費用，包括
      子女陳懿之生活費暨學雜費用等語（參原告起訴狀第三頁第八行至第九行、第
      十四行），然所謂家庭生活費用，除夫妻之生活費用外，原包括子女之養育費
      及其他之家計所需，即通常情形下本包括夫妻及子女之扶養費用屬家庭生活費
      用之一部分。但依民法第一千一百十四條第一款、第一千一百十七條第一項，
      子女若不能維持生活而無謀生能力者，固有受扶養之權利，但因本件兩造所生
      態，茲原告並未能就此舉證證明，甚至參酌卷附台灣高等法院九十一年度家上
      字第三十號事件卷宗第四十頁至第四十七頁所載，陳懿撰寫之書信內亦均僅表
      示缺錢花用等情，亦不足以證明陳懿無謀生能力，故原告請求之生活費用其中
      包括兩造之女陳懿扶養費部分，難以准許各節，以及依卷附財政部台北市國稅
      局士林稽徵所九十二年八月六日財北國稅士林綜所一字第○九二○一五九一四
      號所附被告九十年度所得資料，可證被告於九十年間之收入高達九十四萬四千
      三百五十九元；另依卷附財政部台北市國稅局中正稽徵所九十二年八月六日財
      北國稅中正綜所二字第○九二○○○八六一四號函所附被告九十一年度綜合所
      得稅申報書影本所示，其當年度之收入亦有九十一萬零九百六十元，復依卷附
      財政部財稅資料中心九十二年八月十四日資五字第九二一二二○九一號函所附
      調件資料表所載，被告於九十二年六月間又曾購買汽車乙輛，另參考被告亦於
      台灣高等法院九十一年家上易字第三十號事件具狀自承其每月平均約可領退休
      金四萬一千四百三十六元、每月薪水平均為三萬八千四百餘元、台灣銀行定存
      存款利息每月約二萬四千五百五十五元（參上開事件卷宗第一百四十四頁），
      以上合計被告每月收入應為十萬餘元左右。是觀之上情，被告之資財能力，衡
      之前述國民一般平均收入水準，並非在少；反之，被告並未於本件中敘明其對
      外負債之項目，或者所謂汽車貸款之數額、證據，甚至本院參考前述事件調查
      之結果，被告所稱信用卡債務乃因預借現金投資加盟商業，又其對外向金融機
      關及其他自然人所借債務被告亦均能說明資金用途（參卷附前揭事件判決書第
      六頁第六行至第八行）。是綜上情節，可知被告辯稱其窘於資力致無法負擔家
      庭生活費用云云，要難相信；反之，執上事證，可證被告並非無資力支付家庭
      生活費用能力之人。是考量上情，原告所需每個月之生活費用應以二萬元為適
      當。
    3.是綜上所述，揆諸說明及首揭判例意旨，原告自九十一年六月一日起至同年六
      月二十七日之家庭生活費用，仍應由確具資力之被告全部負擔，故本件原告訴
      請被告給付伊於前揭時間之家庭生活費用，為有理由。依此計算結果，被告此
      部份應該給付原告之家庭生活費用為一萬八千元（計算方法：20000×27/30＝
      18000）。
  (二)就九十一年六月二十八日至九十二年七月三十一日部分：
    1.次查，本件原告與被告於婚姻關係存續中並無約定夫妻財產制，故依民法第一
      千零零五條，自應以法定財產制為其夫妻財產制已如前述。惟民法有關法定夫
      妻財產制之規定，業於九十一年六月二十六日經立法院三讀修正通過，改採夫
      妻財產所得分配制，有關夫妻家庭生活費用之分擔，並更改條次為民法第一千
      零零三條之一「家庭生活費用，除法律或契約另有約定外，由夫妻各依其經濟
      能力、家事勞動或其他情事分擔之」之規定，而於九十一年六月二十八日生效
      。依法律不溯及既往原則，則原告請求被告自九十一年六月二十八日起至九十
      二年七月三十一日止之家庭生活費用部份，即應改按上開標準給付以資決定其
      內容。
    2.茲本件依前所述我國九十年度平均國民所得為四十萬四千八百十一元，平均消
      費支出則為二十七萬四千四百十六元，均每人每月之消費性總支出金額為二萬
      二千八百六十八元（二七七四一六÷一二＝二二八六八），以及兩造之工作狀
      況、身分，以及被告以往每月給付萬元之家庭生活費用數額及其用途等情，並
      考量前述財政部台北市國稅局士林稽徵所來函所示原告於九十年、九十一年度
      雖均未辦理所得稅結算申報，但其仍有投資之股利收入，此亦有上揭財政部財
      稅資料中心來函在卷足佐，其經濟狀況雖遜於被告，但其經濟狀況並非全然匱
      乏，亦應有相當之支付能力，以及考量本件原告為家庭主婦，其對家事操持勞
      動之貢獻亦應斟酌，與兩造子女均已成年等及其他一切情事，認為被告與原告
      應分擔之每月原告之生活費用比例應以百分之八十、百分之二十較為妥適，亦
      即被告自九十一年六月二十八日起至九十二年七月三十一日為止，應按月給付
      原告之生活費用以一萬六千元為合理。
    3.依此而論，被告自九十一年六月二十八日起起至翌年七月三十一日止，應該給
      付予原告之家庭生活費用應為二十萬九千六百元【（計算方法16000×3/30）
      ＋（13×16000）＝209600。】
  (三)上述(一)、(二)合計，被告自九十一年六月一日起至九十二年七月三十一日止共應給
    付原告之家庭生活費用，合計應為二十二萬七千六百元（計算方法：18000＋
    209600＝227600）。是原告起訴請求被告給付前揭時間之家庭生活費用，於二十
    二萬七千六百元部分，暨自起訴狀繕本送達之翌日（即九十二年九月三日）起至
    清償日止，按週年利率百分之五計算之利息，洵屬正當，應予准許。逾前開範圍
    之請求則為無理由，應予駁回。
四、關於本判決第一項部分，原告雖陳明願供擔保以聲請宣告假執行，惟因本件本院
    判決所命被告給付之金額或價額未逾五十萬元，參酌民事訴訟法第三百八十九條
    第一項第五款之規定，就此部份本院自應於前揭主文第四項前段依職權宣告假執
    行，並依同法第三百九十二條第二項之規定，依職權於同項主文後段宣告被告免
    為假執行之擔保金額；是以原告所為假執行之聲請，僅得視為促使本院為前述職
    權事項之發動而已，故就原告起訴為有理由之部分，本院即無庸為准駁之裁判。
    惟就原告敗訴部分，其此部分假執行之聲請已失所附麗，應予駁回。
五、又本件事證已臻明確，兩造其餘攻擊防禦方法及主張，既於判決結論均無影響，
    爰毋庸一一審酌，附此敘明。
六、據上論結：原告之訴為部分有理由、部分無理由，依民事訴訟法第七十九條前段
    、第三百八十九條第一項第五款、第三百九十二條第二項，判決如主文。
中      華    民      國        九十二    年      十一      月    六    日
                                    家事法庭法      官  蕭胤瑮
右為正本係照原本作成。
如不服本判決，應於送達後廿日內，向本院提出上訴狀並表明上訴理由。
中      華    民      國        九十二    年      十一      月    六    日
                                            書  記  官  王文心

司法院資訊處製作；財團法人民間司法改革基金會備份。
